ACORDAO-COMPLETO-2520828

ACÓRDÃO 201/2022 ATA 3/2022 - PLENÁRIO

VISTOS, relatados e discutidos estes autos de embargos de declaração opostos por Maria Ione Macedo Sobral em face do Acórdão 2626/2021-TCU-Plenário; 
ACORDAM os Ministros do Tribunal de Contas da União, reunidos em sessão do Plenário, diante das razões expostas pelo relator e com fundamento nos artigos 32, inciso II, e 34 da Lei 8.443/1992, em: 
9.1. conhecer dos embargos de declaração para, no mérito, rejeitá-los;
9.2. dar ciência da deliberação à embargante.

Embargos de declaração em tomada de contas especial.

Município de Laranjeiras - SE.

3. Interessados/Responsáveis/Recorrentes:
3.1. Responsável: Maria Ione Macedo Sobral (XXX.559.575-XX).
3.2. Recorrente: Maria Ione Macedo Sobral (XXX.559.575-XX)..

13.1. Ministros presentes: Bruno Dantas (na Presidência), Benjamin Zymler, Augusto Nardes, Jorge Oliveira e Walton Alencar Rodrigues (Relator).
13.2. Ministro-Substituto convocado: Augusto Sherman Cavalcanti.
13.3. Ministro-Substituto presente: Marcos Bemquerer Costa.

ACORDAO-COMPLETO-2531058

Acórdão de Relação 839/2022 - Plenário

Acórdão de Relação

WALTON ALENCAR RODRIGUES

Ministro Walton Alencar Rodrigues.

Trata-se em embargos de declaração opostos por Maria Ione Macedo Sobral, contra o Acórdão 2629-2021 - Plenário, nos seguintes termos (peça 102) :
A recorrente é ex-prefeita do município de Laranjeiras, Estado de Sergipe, e nessa condição celebrou com o Ministério do Turismo o Convênio nº 733131/2010, para a realização do evento cultural denominado "Micareme 2010", ocorrido nos dias 07 a 10 de maio daquele ano.
Referida festividade popular ocorre no município de Laranjeiras/SE desde 1934, após o período da quaresma, remontando às antigas celebrações medievais de algumas aldeias francesas. Durante os festejos, blocos e carros alegóricos desfilam pelas ruas da cidade, acompanhados por bandas de frevo, divertindo a população e contribuindo para a manutenção das tradições locais, conforme demonstram os artigos científicos já constantes nos autos.
Para a execução do objeto conveniado, foram previstos R$ 104.999,00 (cento e quatro mil reais e novecentos e noventa e nove reais) , sendo R$ 100.000,00 (cem mil reais) a serem transferidos pela concedente e R$ 4.999,00 (quatro mil novecentos e noventa e nove mil reais) correspondentes à contrapartida do município.
Após a realização do evento, a Coordenação Geral de Monitoramento, Fiscalização e Avaliação do Convênio do MPTur concluiu que não foram apresentados elementos suficientes para comprovação do cumprimento do objeto da avença.
Neste sentido, foi instaurado o processo de Tomada de Contas Especial nº . 72031.000500/2015-80, no âmbito do MPTur, referente ao convênio nº CV 7331131/2010, tendo a insurgente apresentado razões de justificativa acompanhada de elementos de prova, pugnando pela Regularidade da Aplicação financeira do Convênio e aprovação da prestação de contas, tendo o seu pedido sido indeferido no mérito.
Em resumo, no caso sub examine, a Corte de Contas apontou a ocorrência de diversas irregularidades durante a realização da "Micareme 2010", merecendo destaque as seguintes condutas apontadas como ilícitas, verbis:
 (...) 
Em razão destas supostas irregularidades, aponta-se para a pretensa ocorrência de lesão aos cofres públicos por parte da recorrente, concluindo pela não comprovação da boa e regular aplicação dos recursos públicos transferidos por força do Convênio MTur 296/2010 (Siconv 733131/2010) .
Todavia, extrair-se-á destes autos prova cabal no tocante à plena execução do convênio, não se constatando qualquer mácula insanável que pudesse ensejar a desaprovação das contas, nem tampouco a devolução dos valores, sob pena de enriquecimento da Administração Pública Federal.
Nessa toada foram apresentadas razões defensivas complementares demonstrando a regularidade do cumprimento do convênio, adunando aos autos fotografias originais atendendo aos critérios requisitados, bem como juntando as cartas de exclusividade dos artistas que performaram no evento e notícias veiculadas na mídia especializada.
Muito embora farto teor probatório dos documentos acostados no feito sub examine, quando do julgamento do mérito da demanda, a Colenda 1ª Câmara deste Tribunal de Contas da União votou para não aprovar a prestação de contas apresentada pela aqui recorrente, sob o fundamento de que não restou comprovado que a verba proveniente do convênio n°. 296/2010 do Ministério do Turismo (Siconv 733131/2010) foi efetivamente empregada para custear blocos de frevos previstos no plano de trabalho do ajuste.
Fora lavrado o Acórdão nº . 14.582/2019-1ª Câmara, afirmando:
 (...) 
Irresignada com a decisão, mormente ante a existência de vícios formais, fora interposto recurso de Embargos de Declaração, os quais foram conhecidos e improvidos no bojo do Acórdão n°. 3183/2020.
Ainda em discordância com os termos exarados no Acórdão nº . 14582/2019, que julgou o mérito da demanda, foi interposto Recurso de Reconsideração, demonstrando, dentre outros argumentos, que inexistiu qualquer irregularidade na conduta da recorrente por haver efetivo nexo de causalidade entre a verba recebida mediante convênio com o Ministério do Turismo e o valor efetivamente empregado.
Entrementes, insurgência foi considerada intempestiva quando do julgamento do Acórdão nº . 8683/2020, não considerando os argumentos e documentos adunados como novos, razão pela qual houve o trânsito em julgado do Processo de Tomada de Contas Especiais.
Contudo, havendo a fundamentação da decisão se embasado em documentos insuficientes, embora diversos outros constantes nos autos, foi interposto Recurso de Revisão, com supedâneo na inteligência do art. 288 do Regimento Interno do Tribunal de Contas da União, bem como no art. 35 da Lei nº . 8.443/92 (Lei Orgânica do Tribunal de Contas) .
Quando da apreciação da sublevação, composição do Egrégio Tribunal de Contas da União, em sessão do plenário, votou pela não conhecimento do Recurso de Revisão sob o fundamento de que "As alegações recursais apresentadas não suprem nenhum desses requisitos".
No entanto, Excelência, é necessário discutir que retro transcrita alegação está pautada em vício de omissão que eiva o julgamento, notadamente pela ausência de apreciação de documento e argumentos que asseguram a admissibilidade recursal.
Eis o breve relato dos fatos até o presente momento processual.
II. DA EXISTÊNCIA DE OMISSÃO NO JULGADO EMBARGADO. NÃO APRECIAÇÃO DO DOCUMENTO NOVO. DECLARAÇÃO DO GERENTE DA INSTITUIÇÃO FINANCEIRA QUE SEQUER É MENCIONADA NO ACÓRDÃO. DOCUMENTAÇÃO QUE COMPROVA O NEXO DE CAUSALIDADE FINANCEIRA NO CASO EM APREÇO. CONHECIMENTO E PROVIMENTO DOS PRESENTES ACLARATÓRIOS.
Consoante historiado, em decorrência da insuficiência de documento em que se fundamentou a decisão recorrida, assim como diante da existência de documentos novos, com efetivo condão probatório, foi interposto o cabível Recurso de Revisão.
No entanto, apesar de preenchidos os respectivos requisitos de admissibilidade para o conhecimento e consequente provimento do recurso, o plenário deste Egrégio Tribunal de Contas exarou decisão em sentido diverso, pelo não conhecimento da revisão, nos seguintes termos, in verbis:
 (...) 
Resguardado o devido respeito, imperioso apontar que decisão padece de vício de omissão que eiva sua validade, notadamente pela não apreciação de documento novo, cujo teor comprova a existência de nexo de causalidade financeira no caso sub examine.
Com efeito, apesar de ser um dos pontos fulcrais da sublevação outrora interposta perante este TCU, a declaração do Gerente da instituição bancária, documento produzido em 12 de novembro de 2020, anexado ao Recurso de Revisão, não foi objeto de apreciação do acórdão aqui combatido.
Referido documento, inegavelmente novo, possui eficácia probatória de demonstrar que não houve quebra do nexo de causalidade financeira e que sim, a verba conveniada foi efetivamente empregada para exclusiva cumprimento e execução do objeto convênio nº . 296/2010 (Siconv 733131/2010) firmado com o Ministério do Turismo.
Isto porque demonstra que o que ocorreu no caso concreto foi uma movimentação automática de responsabilidade da instituição financeira da conta específica do convênio para uma conta de investimento. 
Outrossim, quando a verba conveniada foi depositada na conta do convênio, observando a cláusula sétima do contrato de Convênio, a qual remete para o art. 50, da Portaria Interministerial nº . 127/08, compreendeu-se pela necessidade de investimento dos valores nos termos abaixo transcritos:
 (...) 
Sendo exatamente o que aconteceu e foi certificado pelo gerente da agência do Banco do Brasil em que a conta foi aberta. Em virtude da importância do documento, pede-se vênia para colacioná-lo no bojo destas razões recursais.
Destarte, documento alhures colacionado possui a efetiva eficácia probatória vaticinada no art. 35, inciso III, da Lei Orgânica do Tribunal de Contas da União, não havendo razão para a sua não apreciação, sendo imperativo que seja devidamente analisado por este Egrégio TCU, sob pena de chancelar vício de omissão presente no acórdão n°. 2629/2021.
Portanto, diante de flagrante omissão no acórdão, posto que não enfrentada a prova nevrálgica do Recurso de Revisão, roga a defesa pelo conhecimento dos presentes aclaratórios, dando-se efeitos infringentes, para sanar omissão e afastar a suposta quebra do nexo de causalidade financeira, lavrando-se decisão absolutória.
É o que se requer.
III. DA EXISTÊNCIA DE OMISSÃO. ARGUMENTOS RECURSAIS NÃO APRECIADOS. QUESTIONAMENTO QUANTO A INSUFICIÊNCIA DE DOCUMENTOS PARA FUNDAMENTAR A DECISÃO QUE NÃO É ENFRENTADO NO ACÓRDÃO.
Existe, ainda, outra omissão a ser preenchida, consistindo não enfrentamento aos argumentos delineados em prévio Recurso de Revisão que se fundam no art. 35, inciso II, da Lei Orgânica do Tribunal de Contas da União.
Decisão vergastada, ao negar conhecimento à Revisão, não se debruça sobre as razões de convencimento do colegiado deste Egrégio TCU, muito menos debate por qual motivo se afasta a incidência da hipótese de admissibilidade suscitada na prévia sublevação referente a "insuficiência de documentos em que se tenha fundamentado a decisão recorrida".
Em verdade, Acórdão meramente lista quais as hipóteses de admissibilidade do recurso e afirma que "As alegações recursais apresentadas não suprem nenhum desses requisitos", pois seriam argumentos outrora analisados:
 (...) 
Entretanto, a fundamentação, assim como não enfrenta o documento novo alhures apontado, também não enfrenta a argumentação de que o Acórdão recorrido por meio do Recurso de Revisão tenha se fundado em documentos insuficientes.
Ou seja, depreende-se do acórdão que não se detém as próprias razões do recurso e, por conseguinte, não as enfrenta, eivando o seu efetivo caráter de decisão motivada.
Com efeito, o dever de motivação das decisões judiciais se traduz como característica inerente ao processo dentro de um contexto de Estado Constitucional.
Por meio da respectiva fundamentação das decisões é possível se assegurar o efetivo diálogo processual e, por óbvio, garantir a possibilidade de contrapor decisões por meio da figura basilar do princípio do contraditório.
Aprofundando-se no temário, a doutrina esclarece detidamente a necessidade de enfrentamento expresso dos argumentos aguerridos pelas partes processuais no desiderato de proporcionar decisão efetivamente fundamentada, verbatim:
 (...) 
Outrossim, a fundamentação não pode ser inócua ao adequarse ao contexto concreto do caso apreciado, ao contrário. A decisão deve ser pautada na justificação da norma em aplicação na casuística.
O que não ocorre no caso em apreço em virtude da clara omissão.
A existência do vício de omissão apontado, decorrente do não enfrentamento de argumento que enseja a própria interposição recursal, obsta a validade da decisão, tornando necessário que se supra a lacuna indicada.
Portanto, diante a existência de vício passível de ser sanado mediante recurso de Embargos de Declaração, roga que seja sanada a omissão apontada, reformando-a mediante efeitos infringentes, para absolver a recorrente.
Quantum satis. 
IV. DAS OMISSÕES DO DECISUM FUSTIGADO. APLICAÇÃO SUBSIDIÁRIA DO ART. 489, §1º, DO CÓDIGO DE PROCESSO CIVIL. PROVIMENTO DOS PRESENTES EMBARGOS DE DECLARAÇÃO COM A ATRIBUIÇÃO DE EFEITOS MODIFICATIVOS.
Conforme o debatido, Acórdão vergastado deixou de enfrentar argumentos e de apreciar documento novo de inegável importância defensiva, fundamentos que respaldam, inclusive, a própria interposição do Recurso de Revisão.
Com efeito, tem-se que, com a vigência do Código de Processo Civil, deve o julgador enfrentar todos os argumentos apontados pela defesa, sob pena de caracterizar-se grave omissão.
Diz o art. 489, § 1º do Código de Processo Civil pátrio, verbis:
 (...) 
Devendo ser aplica referido preceito legal na lide sub examine.
Embora esgrimidas teses recursais, devidamente lastreadas em conteúdo probatório com condão de provar a inocência da insurgente, a lacunosa decisão optou por não conhecer a insurgência recursal.
Invariavelmente, constitui requisito imprescindível das decisões a indicação dos motivos de fato e de direito em que se fundam a decisão, sendo imperioso o enfrentamento das provas e das teses suscitadas que possam reverberar em pontos necessários para a conclusão da casuística.
Roga a embargante pela incidência in hoc casu do contido no art. 489, §1º, inciso IV, do Código de Processo Civil, que aponta como um dos vícios na fundamentação "não enfrentar todos os argumentos deduzidos no processo capazes de, em tese, infirmar a conclusão adotada pelo julgador".
Seguindo a mesma trilha, vaticina a melhor doutrina, in verbis:
 (...) 
Em suma, não há porque deixar de aplicar ao processo penal a regra do §1º do art. 489 do Código de Processo Civil que, em caráter amplo, aponta hipóteses de vícios de motivação, por omissão de temas que deveriam constar do fundamento do ato decisório.
Dessarte, também por essa fundamento roga a embargante pelo conhecimento e provimento dos presentes Embargos de Declaração, aplicando-se o contido no art. 489, § 1º do Código de Processo Civil pátrio, preenchendo-se as omissões existentes no julgado, mediante efeitos infringentes para promover a absolvição da embargante.
Quantum satis.
V. DOS PEDIDOS:
À vista do exposto, considerando os argumentos acima delineados, bem como a fundamentação jurídica aduzida nesta peça processual, roga a Embargante:
A) Pelo recebimento e conhecimento dos presentes Embargos de Declaração com efeitos infringentes, ofertado oportuno tempore e com amparo no art. 5º, inciso LV da Lex Legum e art. 34 da Lei 8.443/92 (Lei Orgânica do Tribunal de Contas) e forte, ainda, no artigos 183, inciso IV, e 287, ambos do Regimento Interno do Tribunal de Contas da União;
B) Que venha a ser concedido de imediato o efeito suspensivo a presente insurgência recursal, obstando-se as consequências da condenação ora fustigada, evitando-se, inclusive, a cobrança dos valores fruto da condenação, assim como, também, a impossibilidade de inscrição em cadastro de devedores e a cobrança judicial de referidas importâncias, até o julgamento do presente recurso, ajuizado com amplo amparo legal e regimental (art. 287, § 3º do Regimento Interno do TCU) ;
C) Que sejam supridas as omissões apontadas no presente recurso, dando-se efeitos infringentes aos presentes Embargos de Declaração modificando-se o decisum contido no Acórdão nº . 2629/2019;
D) No mérito, que seja preenchida a lacuna no julgado, considerando a evidente omissão, onsistindo em não apreciar prova nova, notadamente declaração do gerente do Banco do Brasil que comprova a existência de nexo de causalidade financeira entre os valores conveniados e os empregados na execução do evento cultural;
E) Que seja reconhecida e suprida omissão com relação ao fundamento recursal previsto no art. 35, inciso II, da Lei Orgânica do TCU, enfrentando a tese recursal e reformando a decisão mediante efeitos infringentes;
F) Suplica a embargante pela incidência do art. 489, § 1º do Código de Processo Civil pátrio, havendo a necessidade de enfrentamento de todas as teses defensivas, dando-se provimento aos presentes aclaratórios para afastar a condenação da embargante;
G) Considerando o pedido de efeitos infringentes formulado nos presentes aclaratórios, roga-se pela oitiva do Ministério Público Especial com atuação nesta Colenda Corte de Contas, colhendo-se novo parecer acerca dos argumentos lançados na presente sublevação;
H) Pugna o embargante pelo conhecimento e provimento desta insurgência, corrigindo-se as erronias apontadas nos presentes Aclaratórios;
I) Por fim, roga-se que se promova a intimação da recorrente e dos advogados ao final firmados da decisão a ser exarada por esta ínclita Corte de Contas da União.
Ex positis, crédula nos fundamentos jurídicos que afloram deste arrazoado, roga a embargante pelo deferimento dos pedidos oportunamente apresentados, por ser medida de justiça.

Evânio José de Moura Santos (2884/OAB-SE), Matheus Dantas Meira (3910/OAB-SE) e outros, representando Maria Ione Macedo Sobral.

Procurador Rodrigo Medeiros de Lima.

TOMADA DE CONTAS ESPECIAL. CONVÊNIO. MINISTÉRIO DO TURISMO. CONTRATAÇÃO DE ARTISTAS MEDIANTE CARTAS DE EXCLUSIVIDADE. RECURSO DE REVISÃO. NÃO CONHECIMENTO. EMBARGOS DE DECLARAÇÃO. CONHECIMENTO. REJEIÇÃO.

TOMADA DE CONTAS ESPECIAL (TCE)

Secretaria de Recursos (Serur); Secretaria de Controle Externo de Tomada de Contas Especial (SecexTCE).

Trata-se em embargos de declaração opostos por Maria Ione Macedo Sobral, contra o Acórdão 2629/2021-TCU-Plenário, que não conheceu de recurso de revisão interposto em face do Acórdão 14582/2019-TCU-Primeira Câmara, relativo à tomada de contas especial do Convênio 296/2010, celebrado entre o Município de Laranjeiras/SE e o Ministério do Turismo.
	Alega omissão consistente na ausência de apreciação de documento e argumentos que assegurariam a admissibilidade recursal.
	Conheço dos embargos por preencherem os requisitos atinentes à espécie.
	Quanto ao mérito, não procede a omissão alegada, pois o acórdão embargado deixou assente que as informações constantes dos documentos anexados ao recurso de revisão já constavam dos autos.
	A declaração emitida pelo gerente da instituição bancária, datada de 12/11/2020, informa apenas que os recursos foram movimentados da conta do convênio para uma conta de investimentos e lá permaneceram por seis dias.
	Essas informações existiam nos autos, foram objeto de análise pelo acórdão condenatório e não supriram a ausência de nexo de causalidade entre os recursos transferidos pela União e o pagamento das bandas artísticas que se apresentaram no evento, tendo em vista a utilização de meras cartas de exclusividade e a não apresentação de comprovante de pagamentos dos cachês pagos aos artistas:
Nos casos de tomadas de contas especiais decorrentes de convênios para apoio a eventos festivos, a existência de dano ao erário é evidenciada, nos termos do Acórdão 1435/2017-TCU-Plenário, quando há indícios de inexecução do evento objeto do convênio ou quando não é possível comprovar o nexo de causalidade entre os recursos federais e sua aplicação no objeto pactuado. Em outras palavras, não comprovação de que os pagamentos tenham sido recebidos pelos artistas ou por seu representante devidamente habilitado, seja detentor de contrato de exclusividade, portador de instrumento de procuração ou carta de exclusividade.
 (...) 
Também em relação à comprovação do nexo de causalidade, da análise das cartas/declarações de exclusividade constantes nos autos (peça 25, p. 61-64 e 69-71) e informações obtidas por meio de pesquisas nos sistemas informatizados oficiais, entendeu que não foi possível vincular efetivamente cada um dos signatários, qualificados como representantes legais, com as respectivas bandas/blocos carnavalescos protagonistas da festa, indicados e aprovados no plano de trabalho do ajuste, tendo em vista àqueles signatários serem responsáveis por outras empresas ou por não representarem qualquer pessoa jurídica.
	Feitas essas considerações, conheço e rejeito os embargos de declaração opostos por Maria Ione Macedo Sobral e VOTO para que o Tribunal adote a minuta de acórdão que submeto ao Colegiado.
TCU, Sala das Sessões, em 2 de fevereiro de 2022.
WALTON ALENCAR RODRIGUES 
Relator